---
title: "Estimación de puntajes sobre pruebas Saber 11 en algunos dominios de interés"
output: html_document
---

##### Realizado por:

- **Nestor Jardany Serrano Rojas**, [GitHub](https://github.com/jardanys/SmallAreaEstimation_SABER11) 
- **Camilo Alejandro Aguilar Laverde**, [GitHub](https://github.com/CamiloAguilar/SmallAreaEstimation_SABER11)
- **Alvaro Enrique Villaba Mendez**, [GitHub](https://github.com/jardanys/SmallAreaEstimation_SABER11) 

<br/>

<div class=text-justify>
Todo el contenido (datos, scripts, resultados etc) de esta presentación puede detallarse en el repositorio disponible en el siguiente [enlace](https://github.com/jardanys/SmallAreaEstimation_SABER11). Los datos utilizados están disponibles en formato RDS.
</div>

```{r setup, include=FALSE}
knitr::opts_chunk$set(message = FALSE, warning = FALSE)
info.date<-format(Sys.time(), "%Y-%m")
fileConn<-file("footer2.html")
msj<-paste("<br/><p>", info.date, "Universidad Santo Tomas</p>")
writeLines(c(msj,"<p>Copyright &copy; All rights reserved.</p>"),fileConn)
close(fileConn)
```

```{r libraries, include=FALSE}
library(survey)
library(sae)
library(TeachingSampling)
library(dplyr)
library(kableExtra)
library(knitr)
library(GGally)
options(scipen = 999)
options(survey.lonely.psu="adjust")
```

<br/><br/>

## Las pruebas Saber 

<br/>

<div class=text-justify>
El examen de Estado de la educación media, Icfes Saber 11°, surgió en 1968 con el propósito de apoyar a las instituciones de educación superior en sus procesos de selección y admisión de estudiantes y en la década de los ochenta llegó a evaluar a todos los estudiantes de undécimo grado. Dicha prueba es diseñada por el Instituto Colombiano para la Evaluación de la Educación, conocido por las siglas ICFES (de Instituto Colombiano para el Fomento de la Educación Superior), el cual comprueba el grado de desarrollo de las competencias de los estudiantes que están por finalizar el grado undécimo de la Educación Media. Consta de cinco pruebas:
</div>

* Lectura crítica
* Matemáticas
* Sociales y ciudadanas
* Ciencias naturales
* Inglés

Los objetivos de este examen se resumen en: 

 * Seleccionar estudiantes para la educación superior.
 * Monitorear la calidad de la formación que ofrecen los establecimientos de educación media.
 * Producir información para la estimación del valor agregado de la educación superior.

<div class=text-justify>
El examen se ha centrado en la evaluación de competencias entendidas como un saber hacer en contexto, lo cual implica que se movilicen conocimientos y habilidades ante distintas situaciones de evaluación. Aquellas se definen en correspondencia con los Estándares Básicos de Competencias del Ministerio de Educación Nacional y los requerimientos de formación en la Educación Superior.
</div>

Este examen proporciona resultados e información a distintos niveles:

 * a los estudiantes les ofrece elementos para su autoevaluación.
 * a las instituciones de educación superior les brinda criterios para sus procesos de admisión.
 * a los establecimientos educativos les proporciona información para los procesos de autoevaluación y orientación de sus prácticas pedagógicas.
 * a las autoridades educativas les brinda información confiable para construir indicadores de calidad.

<br/><br/>

## Estudio de caso
<br/>

<div class=text-justify>
El ICFES ha disponibilizado el acceso a los resultados de la pruebas a través de su sistema [FTP](http://www.icfes.gov.co/itemlist/category/333-acceso-a-bases-de-datos). En él describe el contenido de las bases de datos, los documentos de apoyo y cómo consultarlos, los análisis que se pueden hacer e información que es fundamental tener en cuenta al momento de utilizar estos en investigaciones.

Este documento tiene como objetivo lograr estimaciones los mas acertadas posible, de los resultados particulares sobre la prueba específica para **Ciencias naturales** sobre algunos dominios de interés, a partir de la aplicación de diferentes métodos de estimación por muestreo, incluyendo muestreo de áreas pequeñas 'SAE'. Definiremos a nuestra población de estudio, como el resultado de las pruebas para un periodo particular. 

Para lograr nuestro objetivo primero nos concentramos en obtener una muestra copleja estratificada. Segundo se estima el promedio global por los sigueintes métodos de estimación:
</div>

- Estimación Directa.
- Estimación Sintética.
- Estimación por Razón.
- Estimación Post-Estratificada.
- Estimación GREG.
- Estimación HBF.

<div class=text-justify>
Tercero se estima el promedio de los resultados de las pruebas específicas para Ciencias Naturales por dominios, con algunas consideraciones que detallarán mas adelante. Cuarto se estima el global de la variable Ciencias naturales por los métodos de estimación mencionados anteriormente y por último se estima el global de Ciencias Natuales por dominios en el mismo orden del tercer item. Se observa que los métodos que utilizan modelación estadistica como el GREG y HBF tienen un mejor coeficiente de variación. Todos los métodos muestran mejor coeficiente de variación respecto al estimador directo.
</div>

En general, los datos disponibles están descritos bajo las siguientes variables:

```{r muestra, echo=FALSE}
est <- readRDS("./data/estudiantes.rds")
muestraXest <- readRDS("./data/EC1muestraXest.rds")
names(muestraXest)
```

<br/><br/>

## 1. Definición de la muestra
<br/>

<div class=text-justify>
La población cuenta con los resultados para 535.254 estudiantes de los diferentes colegios del territorio colombiano, sobre la cual se ha definido un diseño muestral complejo de 3 etapas. Se han tomado los municipios como unidad primaria de muestreo, sobre los cuales se ha construído una estratificación óptima a partir del método Lavallee-Hidiroglou generalizado, usando el número de estudiantes como variable de estratificación y con un coeficiente de variación objetivo de 0.03. Sobre cada estrato se ha seleccionado una muestra de unidades aleatorio simple sin reemplazamiento (MAS).

En la segunda etapa se toman los colegios como unidad secundaria de muestreo, sobre el cual se aplicó una estratificación Lavallee-Hidiroglou generalizado, con el número de colegios por municipio y el estrato anterior como variable de estratificación. Sobre cada estrato resultante se aplica MAS.

Por último se define como unidad terciaria a los estudiantes, cuya selección resulta de la aplicación MAS.

El desarrollo total de la muestra puede detallarse en el script [Diseño_Muestral_EC1.R](https://github.com/CamiloAguilar/SmallAreaEstimation_SABER11/blob/master/Diseno_Muestral_EC1.R) disponible en el repositorio web.

Finalmente la muestra obtenida, contiene resultados para 5.556 estudiantes, a partir de los cuales en adelante se desarrollarán las esimaciones mencionadas anteriormente. A continuación podemos observar la distribución de la variable de interés tanto en la población como en la muestra, lo que en principio podría tomarse como una prueba gráfica calidad de la muestra seleccionada:
</div>

```{r hist, echo=FALSE}
par(mfrow=c(1,2))
hist(est$CIENCIAS_NATURALES_PUNT, xlab = "Puntaje Ciencias Naturales", ylab = "Densidad", main = "Población", col = "orange", freq=F)
hist(muestraXest$CIENCIAS_NATURALES_PUNT, xlab = "Puntaje Ciencias Naturales", ylab = "Densidad", main = "Muestra", col = "red", freq=F)
```

<br/>

## 2. Estimación global del promedio 

<div class=text-justify>
En este punto estamos interesados en realizar una estimación global, lo más precisa posible, del promedio del puntaje obtenido para la prueba específica en <b>Ciencias naturales</b>. Para ello, se ha realizado el proceso de estimación haciendo uso de diferentes métodos.
</div>

```{r poblacion, echo=FALSE}
m<-mean(est$CIENCIAS_NATURALES_PUNT)
```

<div class=text-justify>
Dado que el presente trabajo representa un ejercicio didáctico, resulta particularmente conveniente contrastar los resultados de las estimaciones frente a los resultados reales, lo que en consecuencia servirá como medida de ajuste de los resultados para cada uno de los métodos de utilizados. El valor Real global del promedio de la variable Ciencias naturales es `r round(m, 3)`
</div>

En particular, para cada estimación se tuvieron las siguientes consideraciones:

* __Estimador Directo__: Se realiza estimación Horvitz Thompson.
* __Estimador Sintético__: Como se desea obtener un resultado global, la estimación depende de la directa y del tamaño de la población.
* __Estimador de Razón__: Se toma como variable auxiliar el puntaje de Sociales y ciudadanas, debido a que presenta la mayor correlación frente a la variable de interés.
* __Estimador Post-estratificado__: Se utilizó la variable Naturaleza (Oficial-No Oficial) como dominio y la variable EstratoEnergia (del 1 al 6) como Post-Estrato.
* __Estimador GREG__: Se utilizó la variable puntaje de Matematicas como variable auxiliar, realizando un "diseño muestral calibrado" linealmente.
* __Estimador HBF__: Se utilizó el dominio de Municipios. La varibale dependiente es Ciencias naturales y las variables independientes son:
    + Puntaje en Sociales.
    + Nivel Estrato Energia.
    + Naturaleza del Colegio (Oficial, No Oficial).
    
    Se utiliza un número de bootstrap replicados de 200. Se obtiene una estimación para los 28 municipios observados y se realiza la estimación para los 1070 municipios que no fueron seleccionados en la muestra.

<br/>

#### __Resultados__

```{r res2, echo=FALSE}
p2.0 <- data.frame(mean=mean(est$CIENCIAS_NATURALES_PUNT), cve=NA)
p2.1 <- readRDS("./rds/Est_glo_medi_dir.rds")
p2.2 <- readRDS("./rds/est_mean_sint.rds")
p2.3 <- readRDS("./rds/est_mean_razon.rds")
p2.4 <- readRDS("./rds/Est_glo_medi_dir.rds")
p2.5 <- readRDS("./rds/est_mean_greg.rds")
p2.6 <- readRDS("./rds/est_mean_HBF.rds")

p <- rbind(p2.0, p2.1[,c(1,3)], p2.2, p2.3, p2.4[, c(1,3)], p2.5[, c(1,3)], p2.6)
m <- mean(est$CIENCIAS_NATURALES_PUNT)
p$Diferencia <- round(p[,1]-m, 3)

row.names(p) <- c("Poblacional", "Estimador directo", "Estimador sintético", "Estimador de razón", 
                  "Estimador posetratificado", "Estimador GREG", "Estimador BHF")
names(p) <- c("Puntaje medio", "cve","Diferencia")


kable(p, "html") %>%
  kable_styling("striped", full_width = F, position = "float_right") %>%
  column_spec(4, bold = T) %>%
  row_spec(c(1,4), bold = T, color = "white", background = "darkgray")
```

<br/><br/>

<div class=text-justify>
Nótese en la tabla los resultados agregados de las estimaciones relacionadas en los numerales anteriores, sobre el puntaje medio global obtenido para la prueba de Ciencias naturales. 

Para todos los casos podemos observar un muy buena estimación frente a la media global real, con un un coeficiente de variación inferior al 3%. 

En éste ejercicio se obtiene el mejor resultado utilizando el _estimador de razón_, que coindice con el menor cve.
</div>

<br/><br/>

## 3. Estimación del promedio por Dominios 

<div class=text-justify>
Nos concentramos ahora en obtener estimaciones sobre algunos segmentos particulares y que resultan de nuestro interés. Definimos la __Naturaleza del colegio__, como el dominio sobre el cuál obtendremos los resultados estimados del puntaje promedio. Realizamos el proceso evaluación haciendo uso de los mismos métodos que utilizamos para las estimaciones globales y nuevamente realizamos contraste de los resultados frente a los valores reales poblacionales.

Puesto que realizamos estimaciones para sobre el mismo dominio, resulta conveniente agregar en la misma tabla los resultados para las estimaciones directa, sintética, de razón y GREG. Las consideraciones resultan ser equivalentes a las trabajadas en el numeral anterior.
</div>

<br/>

#### __Resultados__

```{r res3a, echo=FALSE}
# Valores poblacionales
p3.0 <- est %>% group_by(NATURALEZA) %>%
        summarise(mean=mean(CIENCIAS_NATURALES_PUNT, na.rm=T)) %>%
        mutate(cve=NA, Resultado="Poblacional") %>%
        select(Resultado, NATURALEZA, mean, cve)

# Estimaciones
p3.1 <- readRDS("./rds/est_dom_mean_HT.rds")
p3.1 <- p3.1 %>% mutate(NATURALEZA = row.names(p3.1), Resultado="Estimador directo") %>%
        select(Resultado, NATURALEZA, mean=CIENCIAS_NATURALES_PUNT, cve)

p3.2 <- readRDS("./rds/est_dom_mean_dintetico.rds")
p3.2 <- p3.2 %>% mutate(NATURALEZA = row.names(p3.2), Resultado="Estimador Sintético") %>%
        select(Resultado, NATURALEZA, mean=Total, cve)
p3.2$NATURALEZA <- c("No oficial", "Oficial")

p3.3 <- readRDS("./rds/est_dom_mean_razon.rds")
p3.3 <- p3.3 %>% mutate(NATURALEZA = row.names(p3.3), Resultado="Estimador de razón") %>%
        select(Resultado, NATURALEZA, mean, cve)

p3.5 <- readRDS("./rds/est_dom_greg_mean.rds")
p3.5 <- p3.5 %>% mutate(NATURALEZA = row.names(p3.5), Resultado="Estimador GREG") %>%
        select(Resultado, NATURALEZA, mean=CIENCIAS_NATURALES_PUNT, cve)

NOf <- as.numeric(p3.0[p3.0$NATURALEZA=="No oficial",3])
Of <- as.numeric(p3.0[p3.0$NATURALEZA=="Oficial",3])

p3 <- rbind(p3.0, p3.1, p3.2, p3.3, p3.5)
p3 <- p3 %>% select(NATURALEZA, Resultado, mean, cve) %>% arrange(NATURALEZA) %>%
      mutate(Diferencia = round(ifelse(NATURALEZA=="Oficial", mean - Of, mean - NOf), 3))


kable(p3, "html", align = "c") %>%
  kable_styling("striped", full_width = F, position = "float_left") %>%
  column_spec(1, bold = T) %>%
  collapse_rows(columns = 1) %>%
  row_spec(c(1,6), bold = T, color = "white", background = "darkgray")
  #column_spec(2, background = "darkgray")

```

<br/><br/>

<div class=text-justify>
En estos resultados es notable que el estimador sintético presenta falencias considerables respecto a los demás métodos, lo que puede detallarse en el coeficiente de variación y la diferencia de la estimación frente al resultado real poblacional. 

Los demás estimadores presentan un ajuste bastante bueno, en particular el estimador de razón, que presenta un coeficiente de variación de apenas 0.525 y 0.957 para los colegios oficiales y los no oficiales, respectivamente. Resulta importante resaltar que el resultado pone en evidencia que el resultado medio para las pruebas específicas en ciencias naturales es mas favorable para los colegios privados. 
</div>

<br/><br/>

* __Estimador Post-estratificado por dominios__

<div class=text-justify>
De la misma forma que en el numeral anterior, se utilizó la variable Naturaleza (Oficial-No Oficial) como dominio y la variable EstratoEnergia (del 1 al 6) como Post-Estrato.
</div>

```{r estra_dom, echo=FALSE}
p3.4.0 <- est %>% group_by(NATURALEZA, FINS_ESTRATOVIVIENDAENERGIA) %>%
          summarise(Media_Pop=mean(CIENCIAS_NATURALES_PUNT)) %>%
          select(NATURALEZA, Estrato=FINS_ESTRATOVIVIENDAENERGIA, Media_Pop) %>%
          arrange(desc(NATURALEZA))

p3.4 <- readRDS("./rds/naturaleza_estrato_est_dom.rds")

p3.4.0$Media_est <- p3.4$CIENCIAS_NATURALES_PUNT
p3.4.0$cve <- p3.4$cve
p3.4.0$Diferencia <- p3.4.0$Media_Pop - p3.4.0$Media_est

kable(p3.4.0, "html") %>%
  kable_styling("striped", full_width = F, position = "center") %>%
  column_spec(1:2, bold = T)
```

<br/><br/>

* __Estimador HBF del promedio por dominios__

<div class=text-justify>
Para la estimación HBF se utilizó el dominio definido por los Municipios. La varibale dependiente es Ciencias naturales y las variables independientes son la mismas definidas en el estimador HBF del numeral anterior.

La siguiente tabla, muestra los resultados para los 1070 municipios del territorio colombiano, entre los cuales se encuentran los 28 que fueron incluídos en la muestra.
</div>

```{r HBF_table_dom, echo=FALSE}
p3.6 <- readRDS("./rds/Resultados_BHF.rds")

kable(p3.6, "html") %>%
  kable_styling("striped", full_width = F, position = "center")  %>%
  scroll_box(width = "850px", height = "300px")
```
<br>

<div class=text-justify>
La gráfica a continuación facilita la visualización de los coeficientes de variación para cada uno de los municipios, notando que en general, las estimaciones resultan ser bastante acertadas:
</div>

```{r HBF_table_dom_, echo=FALSE}
plot(readRDS("./rds/Resultados_BHF.rds")$cve, xlab = "Municipios", ylab = "cve", 
     main = "CVE por Municipio", col = "orange")
```
<br>

## 4. Estimador global del puntaje total 

<div class=text-justify>
Hasta el  momento hemos logrado hacer estimaciones bastante buenas de la media del puntaje logrado por los estudiantes para las pruebas de ciencias naturales. Ahora nuestro objetivo será estimar con la mayor precisión posible el puntaje total logrado, o lo que es lo mismo, la suma de los puntajes obtenidos por los estudiantes.

Para ello hemos utilizado los mismos tipos de estimadores, obteniendo los siguientes resultados
</br>


El valor Real global de la variable Ciencias naturales es (Este valor es una guia para determinar las estimaciones de este documento):

```{r poblacion_tot, echo=FALSE}
kable(readRDS("./rds/real_tot.rds"), "html") %>%
  kable_styling("striped", full_width = F, position = "center")
```

<br>

### 4.1. Estimador global Directo

El coeficiente de variación y el valor estimado por estimación directa (HT) son adecuados, es una estimación confiable como se muestra en la siguiente tabla.

```{r directo_tot, echo=FALSE}
kable(readRDS("./rds/Est_glo_dir_tot.rds"), "html") %>%
  kable_styling("striped", full_width = F, position = "center")
```

<br>

### 4.2. Estimador global Sintético

El coeficiente de variación y el valor estimado por estimación sintético son adecuados, es una estimación confiable como se muestra en la siguiente tabla.

```{r sintetico_tot, echo=FALSE}
kable(readRDS("./rds/est_sintetico_tot.rds"), "html") %>%
  kable_styling("striped", full_width = F, position = "center")
```

<br>

### 4.3. Estimador global Razón

La variable continua con mayor correlación es el puntaje de Sociales, como se observa en la siguiente tabla. Por tanto esta variable se utiliza como auxiliar para estimar el puntaje global promedio de Ciencias Naturales.

```{r corretot, echo=FALSE}
kable(readRDS("./rds/corre.rds"), "html") %>%
  kable_styling("striped", full_width = F, position = "center")
```

El coeficiente de variación y el valor estimado por estimación de razón son adecuados, es una estimación confiable como se muestra en la siguiente tabla.

```{r razontot, echo=FALSE}
kable(readRDS("./rds/est_razon_tot.rds"), "html") %>%
  kable_styling("striped", full_width = F, position = "center")
```

<br>

### 4.4. Estimador global Post-estratificado

Para el estimador global del promedio Post-Estratificado se utilizó la variable Naturaleza (Oficial-No Oficial( como dominio y la variable EstratoEnergia (del 1 al 6) como Post-Estrato. El coeficiente de variación y el valor estimado por estimación Post-Estratificada son adecuados, es una estimación confiable como se muestra en la siguiente tabla.

```{r estratot, echo=FALSE}
kable(readRDS("./rds/est_estra_tot.rds"), "html") %>%
  kable_styling("striped", full_width = F, position = "center")
```

<br>

### 4.5. Estimador global GREG

Para el estimador global del promedio GREG se utilizó la variable puntaje de Matematicas como variable auxiliar, realizando un "Diseño Muestrañ Calibrado" linealmente. 

El coeficiente de variación y el valor estimado por estimación Greg son adecuados, es una estimación confiable como se muestra en la siguiente tabla.

```{r greg_tabletot, echo=FALSE}
kable(readRDS("./rds/est_greg_tot.rds"), "html") %>%
  kable_styling("striped", full_width = F, position = "center")
```
<br>

### 4.6. Estimador global HBF

Para la estimación HBF se utilizó el dominio de Municipios. La varibale dependiente es Ciencias naturales y las variables independientes son:

- Puntaje en Sociales
- Nivel Estrato Energia
- Naturaleza del Colegio (Oficial, No Oficial)

Se utiliza un número de bootstrap replicados de 200. Se obtiene una estimación para los 28 municipios observados y como se peude ver en el código del siguiente [enlace](https://github.com/jardanys/SmallAreaEstimation_SABER11) se realiza la estimación para los 1070 municipios no observados. A contoinuación se muestra la estimacióm del total y el coeficiente de variación por HBF.

```{r HBF_tabletot, echo=FALSE}
kable(readRDS("./rds/est_tot_HBF.rds"), "html") %>%
  kable_styling("striped", full_width = F, position = "center")
```
<br>

## 5. Estimador del puntaje de Ciencias Naturales por Dominio: Naturaleza 

El valor Real global del promedio de la variable Ciencias naturales (Este valor es una guia para determinar las estimaciones de este documento) por dominio: Naturaleza es:

```{r real_dominiostot, echo=FALSE}
kable(readRDS("./rds/real_dominios_tot.rds"), "html") %>%
  kable_styling("striped", full_width = F, position = "center")
```

<br>

En todas las estimaciones se observa un mayor promedio en el dominio No Oficial.

<br>

### 5.1. Estimador por dominio Directo por dominio: Naturaleza

El coeficiente de variación y el valor estimado por estimación directa (HT) son adecuados para ambos dominios, es una estimación confiable como se muestra en la siguiente tabla.

```{r directo_domtot, echo=FALSE}
kable(readRDS("./rds/est_dir_toto.rds"), "html") %>%
  kable_styling("striped", full_width = F, position = "center")
```

<br>

### 5.2. Estimador Sintético por domoinio: Naturaleza

El coeficiente de variación y el valor estimado por estimación sintético son adecuados para el dominio Naturaleza: "Oficial" pero para "No Oficial" no es muy confiable.

```{r sintetico_domtot, echo=FALSE}
kable(readRDS("./rds/est_dom_tot_dintetico.rds"), "html") %>%
  kable_styling("striped", full_width = F, position = "center")
```

<br>

### 5.3. Estimador Razón por dominio Aux: Sociales

La variable continua con mayor correlación es el puntaje de Sociales, como se observa en la siguiente tabla. Por tanto esta variable se utiliza como auxiliar para estimar el puntaje global promedio de Ciencias Naturales por dominios: Naturaleza.

```{r corre_domtot, echo=FALSE}
kable(readRDS("./rds/corre.rds"), "html") %>%
  kable_styling("striped", full_width = F, position = "center")
```

El coeficiente de variación y el valor estimado por estimación de razón son adecuados, es una estimación confiable como se muestra en la siguiente tabla.

```{r razon_domtot, echo=FALSE}
kable(readRDS("./rds/est_dom_tot_razon.rds"), "html") %>%
  kable_styling("striped", full_width = F, position = "center")
```

<br>

### 5.4. Estimador Post-estratificado por dominio - Naturaleza_Estrato

Para el estimador global del promedio Post-Estratificado se utilizó la variable Naturaleza (Oficial-No Oficial( como dominio y la variable EstratoEnergia (del 1 al 6) como Post-Estrato. El coeficiente de variación y el valor estimado por estimación Post-Estratificada son adecuados, es una estimación confiable como se muestra en la siguiente tabla.

```{r estra_domtot, echo=FALSE}
kable(readRDS("./rds/naturaleza_estrato_est_tot.rds"), "html") %>%
  kable_styling("striped", full_width = F, position = "center")
```

<br>

Los valores reales se observan en la siguiente tabla, se observa pocas diferencias lo cuál muestra un buen comportamiento del estimador de Post-Estratificado

```{r estra_dom_realtot, echo=FALSE}
kable(readRDS("./rds/real_natu_est_tot.rds"), "html") %>%
  kable_styling("striped", full_width = F, position = "center")
```

<br>

### 5.5. Estimador GREG por dominio Aux: Matematicas

Para el estimador global del promedio GREG se utilizó la variable puntaje de Matematicas como variable auxiliar, realizando un "Diseño Muestrañ Calibrado" linealmente. 

El coeficiente de variación y el valor estimado por estimación Greg son adecuados, es una estimación confiable como se muestra en la siguiente tabla.

```{r greg_table_domtot, echo=FALSE}
kable(readRDS("./rds/est_dom_greg_tot.rds"), "html") %>%
  kable_styling("striped", full_width = F, position = "center")
```
<br>

### 5.6. Estimador HBF por dominio: Municipio

Para la estimación HBF se utilizó el dominio de Municipios. La varibale dependiente es Ciencias naturales y las variables independientes son:

- Puntaje en Sociales
- Nivel Estrato Energia
- Naturaleza del Colegio (Oficial, No Oficial)

Se utiliza un número de bootstrap replicados de 200. Se obtiene una estimación para los 28 municipios observados y como se peude ver en el código del siguiente [enlace](https://github.com/jardanys/SmallAreaEstimation_SABER11) se realiza la estimación para los 1070 municipios no observados. En la siguiente tabla se muestra la estimación de todos los municipios (los primeros 6 registros) y la gráfica de todos los coeficientes de variación, mostrando unos cve confiables y todos menores a 5%.

```{r HBF_table_domtot, echo=FALSE}
kable(readRDS("./rds/head_resultados_HBF_tot.rds"), "html") %>%
  kable_styling("striped", full_width = F, position = "center")
plot(readRDS("./rds/resultados_HBF_tot.rds")$cve, xlab = "Municipios", ylab = "cve", main = "CVE por Municipio", col = "orange")
```
<br>

A contoinuación se muestra la estimacióm del total y el coeficiente de variación por HBF.

```{r HBF_table_dom_tot, echo=FALSE}
kable(readRDS("./rds/est_HBF_tot.rds"), "html") %>%
  kable_styling("striped", full_width = F, position = "center")
```
<br>

## 6. Conclusiones

- Se realiaron estimaciones de la variable Ciencias Naturales por diferentes métodos, tanto para la variable global como por dominios. Para mejorar las estimaciones en la mayoria dependen de las variables auxiliares disponibles y su represtabilidad respecto a la variable de medición. 

- Se muestra como el coeficiente de variación para las estimaciones que utilizan modelamiento estadistico es más aceptable que el estimador directo. 

- El estimador HBF permite estimar en área que no se tienen datos en la muestra y el coeficiente de variación es aceptable para este estudio.

- Se observa que los métodos que utilizan modelación estadistica como el GREG y HBF tienen un mejor coeficiente de variación. 

- Todos los métodos muestran mejor cve que el estimador directo.


## APÉNDICE

* Tabla de correlación entre puntajes:
```{r APENDIXcorre, echo=FALSE}
kable(readRDS("./rds/corre.rds"), "html") %>%
  kable_styling("striped", full_width = F, position = "center")
```

* Gráfica para el estimador global del promedio GREG se utilizó la variable puntaje de Matematicas como variable auxiliar, realizando un "Diseño Muestrañ Calibrado" linealmente. El coeficiente de variación y el valor estimado por estimación Greg son adecuados, es una estimación confiable como se muestra en la siguiente tabla.

```{r greg, echo=FALSE}
plot(muestraXest$CIENCIAS_NATURALES_PUNT ~ muestraXest$MATEMATICAS_PUNT, xlab="Matemáticas",
     ylab = "Ciencias Naturales", main = "Ciencias Naturales vs Matemáticas", col="orange")
abline(readRDS("./rds/mod1_mue_greg_mean.rds"), col="red")
```

* Correlación del 3.3   La variable continua con mayor correlación es el puntaje de Sociales, como se observa en la siguiente tabla. Por tanto esta variable se utiliza como auxiliar para estimar el puntaje global promedio de Ciencias Naturales por dominios: Naturaleza.

```{r corre_dom, echo=FALSE}
kable(readRDS("./rds/corre.rds"), "html") %>%
  kable_styling("striped", full_width = F, position = "center")
```


