---
title: "SAE - Puntaje Ciencias Naturales PRESABER"
output: html_document
---

##### Realizado por:

- **Nestor Jardany Serrano Rojas**, [GitHub](https://github.com/jardanys/SmallAreaEstimation_SABER11) 
- **Camilo Alejandro Aguilar Laverde**, [GitHub](https://github.com/CamiloAguilar/SmallAreaEstimation_SABER11)
- **Alvaro Enrique Villaba Mendez**, [GitHub](https://github.com/jardanys/SmallAreaEstimation_SABER11) 

<br/>

- En el siguiente [enlace](https://github.com/jardanys/SmallAreaEstimation_SABER11) se encuentra el script [CienciasNaturalesSABER11.R](https://github.com/jardanys/SmallAreaEstimation_SABER11) y las bases de datos usadas en formato RDS.

```{r setup, include=FALSE}
knitr::opts_chunk$set(message = FALSE, warning = FALSE)
info.date<-format(Sys.time(), "%Y-%m")
fileConn<-file("footer2.html")
msj<-paste("<p>", info.date, "Realizado por: Nestor Jardany Serrano Rojas</p>")
writeLines(c(msj,"<p>Copyright &copy; All rights reserved.</p>"),fileConn)
close(fileConn)
```

```{r libraries, include=FALSE}
library(survey)
library(sae)
library(TeachingSampling)
library(dplyr)
library(kableExtra)
library(knitr)
library(GGally)
options(scipen = 999)
options(survey.lonely.psu="adjust")
```

<br/>

## Las pruebas Saber 

El examen de Estado de la educación media, Icfes Saber 11°, surgió en 1968 con el propósito de apoyar a las instituciones de educación superior en sus procesos de selección y admisión de estudiantes y en la década de los ochenta llegó a evaluar a todos los estudiantes de undécimo grado. Dicha prueba es diseñada por el Instituto Colombiano para la Evaluación de la Educación, conocido por las siglas ICFES (de Instituto Colombiano para el Fomento de la Educación Superior), el cual comprueba el grado de desarrollo de las competencias de los estudiantes que están por finalizar el grado undécimo de la Educación Media. Consta de cinco pruebas:

* Lectura crítica
* Matemáticas
* Sociales y ciudadanas
* Ciencias naturales
* Inglés

Los objetivos de este examen se resumen en los siguientes: 

 * Seleccionar estudiantes para la educación superior.
 * Monitorear la calidad de la formación que ofrecen los establecimientos de educación media.
 * Producir información para la estimación del valor agregado de la educación superior.

El examen se ha centrado en la evaluación de competencias entendidas como un saber hacer en contexto, lo cual implica que se movilicen conocimientos y habilidades ante distintas situaciones de evaluación. Aquellas se definen en correspondencia con los Estándares Básicos de Competencias del Ministerio de Educación Nacional y los requerimientos de formación en la Educación Superior.

Este examen proporciona resultados e información a distintos niveles:

 * a los estudiantes les ofrece elementos para su autoevaluación.
 * a las instituciones de educación superior les brinda criterios para sus procesos de admisión.
 * a los establecimientos educativos les proporciona información para los procesos de autoevaluación y orientación de sus prácticas pedagógicas.
 * a las autoridades educativas les brinda información confiable para construir indicadores de calidad.

## Estudio de caso

El ICFES ha disponibilizado el acceso a los resultados de la pruebas a través de su sistema [FTP](http://www.icfes.gov.co/itemlist/category/333-acceso-a-bases-de-datos). En él describe el contenido de las bases de datos, los documentos de apoyo y cómo consultarlos, los análisis que se pueden hacer e información que es fundamental tener en cuenta al momento de utilizar estos en investigaciones.

Este documento tiene como objetivo lograr estimaciones los mas acertadas posible, de los resultados particulares sobre la prueba específica para **Ciencias naturales** sobre algunos dominios de interés, a partir de la aplicación de diferentes métodos de estimación por muestreo, incluyendo muestreo de áreas pequeñas 'SAE'. Definiremos a nuestra población de estudio, como el resultado de las pruebas para un periodo particular. 

Para lograr nuestro objetivo primero nos concentramos en obtener una muestra copleja estratificada. Segundo se estima el promedio global por los sigueintes métodos de estimación:

- Estimación Directa.
- Estimación Sintética.
- Estimación por Razón.
- Estimación Post-Estratificada.
- Estimación GREG.
- Estimación HBF.

Tercero se estima el promedio de los resultados de las pruebas específicas para Ciencias Naturales por dominios, de la siguiente manera:

- Estimación Directa: dominio definido por la naturaleza del colegio (oficial / No oficial).
- Estimación Sintético: dominio definido por la naturaleza del colegio.
- Estimación por Razón: Usando como variable auxiliar el resultado poblacional de las pruebas Sociales y ciudadanas.
- Estimación Post-Estratificado: se define 'Naturaleza_Estrato' como variable de Post-Estratificación .
- Estimación GREG: Usando como variable auxiliar el resultado poblacional de las pruebas de Matemáticas.
- Estimación HBF: dominio definido por el municipio del colegio.

Cuarto se estima el global de la variable Ciencias naturales por los métodos de estimación mencionados anteriormente y por último se estima el global de Ciencias Natuales por dominios en el mismo orden del tercer item. Se observa que los métodos que utilizan modelación estadistica como el GREG y HBF tienen un mejor coeficiente de variación. Todos los métodos muestran mejor coeficiente de variación respecto al 
estimador directo.

<br/>

## Definición de la muestra

Se ha definido un diseño muestral complejo de 3 etapas. Se han tomado los municipios como unidad primaria de muestreo, sobre los cuales se ha construído una estratificación óptima a partir del método Lavallee-Hidiroglou generalizado, usando el número de estudiantes como variable de estratificación y con un coeficiente de variación objetivo de 0.03. Sobre cada estrato se ha seleccionado una muestra de unidades aleatorio simple sin reemplazamiento (MAS).

En la segunda etapa se toman los colegios como unidad secundaria de muestreo, sobre el cual se aplicó una estratificación Lavallee-Hidiroglou generalizado, con el número de colegios por municipio y el estrato anterior como variable de estratificación. Sobre cada estrato resultante se aplica MAS.

Por último se define como unidad terciaria a los estudiantes, cuya selección resulta de la aplicación MAS.

el desarrollo total de la muestra puede detallarse en el script [Diseño_Muestral_EC1.R]() disponible en el repositorio web y que hace parte tel presente trabajo.

```{r Muestra_, include=FALSE}
est <- readRDS("./data/estudiantes.rds")
#muestra3etapas <- readRDS("muestra3etapas.rds")
names(est)
```

## 1. Población vs Muestra


La población es de 535.254 estudiantes de diferentes colegios y municipios de Colombia. La muestra tiene 5.556 estudiantes de 28 municipios. 

```{r Muestra, include=FALSE}
est <- readRDS("./data/estudiantes.rds")
muestra3etapas <- readRDS("./data/EC1muestraXest.rds")
```

<br>

A continuación se muestra la distribución de la variable Ciencias Naturales en la población y en la muestra.

```{r hist, echo=FALSE}
par(mfrow=c(1,2))
hist(est$CIENCIAS_NATURALES_PUNT, xlab = "Puntaje Ciencias Naturales", ylab = "Frecuencia", main = "Población", col = "orange")
hist(muestra3etapas$CIENCIAS_NATURALES_PUNT, xlab = "Puntaje Ciencias Naturales", ylab = "Frecuencia", main = "Muestra", col = "red")
```

<br>

## 2. Estimador global del promedio del puntaje de Ciencias Naturales 

El valor Real global del promedio de la variable Ciencias naturales es (Este valor es una guia para determinar las estimaciones de este documento):

```{r poblacion, echo=FALSE}
kable(readRDS("./rds/real_mean.rds"), "html") %>%
  kable_styling("striped", full_width = F, position = "center")
```

<br>

### 2.1. Estimador global del promedio Directo

El coeficiente de variación y el valor estimado por estimación directa (HT) son adecuados, es una estimación confiable como se muestra en la siguiente tabla.

```{r directo, echo=FALSE}
kable(readRDS("./rds/Est_glo_medi_dir.rds"), "html") %>%
  kable_styling("striped", full_width = F, position = "center")
```

<br>

### 2.2. Estimador global del promedio Sintético

El coeficiente de variación y el valor estimado por estimación sintético son adecuados, es una estimación confiable como se muestra en la siguiente tabla.

```{r sintetico, echo=FALSE}
kable(readRDS("./rds/est_mean_sint.rds"), "html") %>%
  kable_styling("striped", full_width = F, position = "center")
```

<br>

### 2.3. Estimador global del promedio Razón

La variable continua con mayor correlación es el puntaje de Sociales, como se observa en la siguiente tabla. Por tanto esta variable se utiliza como auxiliar para estimar el puntaje global promedio de Ciencias Naturales.

```{r corre, echo=FALSE}
kable(readRDS("./rds/corre.rds"), "html") %>%
  kable_styling("striped", full_width = F, position = "center")
```

El coeficiente de variación y el valor estimado por estimación de razón son adecuados, es una estimación confiable como se muestra en la siguiente tabla.

```{r razon, echo=FALSE}
kable(readRDS("./rds/est_mean_razon.rds"), "html") %>%
  kable_styling("striped", full_width = F, position = "center")
```

<br>

### 2.4. Estimador global del promedio Post-estratificado

Para el estimador global del promedio Post-Estratificado se utilizó la variable Naturaleza (Oficial-No Oficial( como dominio y la variable EstratoEnergia (del 1 al 6) como Post-Estrato. El coeficiente de variación y el valor estimado por estimación Post-Estratificada son adecuados, es una estimación confiable como se muestra en la siguiente tabla.

```{r estra, echo=FALSE}
kable(readRDS("./rds/Est_glo_medi_dir.rds"), "html") %>%
  kable_styling("striped", full_width = F, position = "center")
```

<br>

### 2.5. Estimador global del promedio GREG

Para el estimador global del promedio GREG se utilizó la variable puntaje de Matematicas como variable auxiliar, realizando un "Diseño Muestrañ Calibrado" linealmente. El coeficiente de variación y el valor estimado por estimación Greg son adecuados, es una estimación confiable como se muestra en la siguiente tabla.

```{r greg, echo=FALSE}
plot(muestra3etapas$CIENCIAS_NATURALES_PUNT ~ muestra3etapas$MATEMATICAS_PUNT, xlab="Matemáticas",
     ylab = "Ciencias Naturales", main = "Ciencias Naturales vs Matemáticas", col="orange")
abline(readRDS("./rds/mod1_mue_greg_mean.rds"), col="red")
```

El coeficiente de variación y el valor estimado por estimación Greg son adecuados, es una estimación confiable como se muestra en la siguiente tabla.

```{r greg_table, echo=FALSE}
kable(readRDS("./rds/est_mean_greg.rds"), "html") %>%
  kable_styling("striped", full_width = F, position = "center")
```
<br>

### 2.6. Estimador global del promedio HBF

Para la estimación HBF se utilizó el dominio de Municipios. La varibale dependiente es Ciencias naturales y las variables independientes son:

- Puntaje en Sociales
- Nivel Estrato Energia
- Naturaleza del Colegio (Oficial, No Oficial)

Se utiliza un número de bootstrap replicados de 200. Se obtiene una estimación para los 28 municipios observados y como se peude ver en el código del siguiente [enlace](https://github.com/jardanys/SmallAreaEstimation_SABER11) se realiza la estimación para los 1070 municipios no observados. A contoinuación se muestra la estimacióm del total y el coeficiente de variación por HBF.

```{r HBF_table, echo=FALSE}
kable(readRDS("./rds/est_mean_HBF.rds"), "html") %>%
  kable_styling("striped", full_width = F, position = "center")
```
<br>

## 3. Estimador del promedio del puntaje de Ciencias Naturales por Dominio: Naturaleza 

El valor Real global del promedio de la variable Ciencias naturales (Este valor es una guia para determinar las estimaciones de este documento) por dominio: Naturaleza es:

```{r real_dominios, echo=FALSE}
kable(readRDS("./rds/real_dominios.rds"), "html") %>%
  kable_styling("striped", full_width = F, position = "center")
```

<br>

En todas las estimaciones se observa un mayor promedio en el dominio No Oficial.

<br>

### 3.1. Estimador del promedio por dominio Directo por dominio: Naturaleza

El coeficiente de variación y el valor estimado por estimación directa (HT) son adecuados para ambos dominios, es una estimación confiable como se muestra en la siguiente tabla.

```{r directo_dom, echo=FALSE}
kable(readRDS("./rds/est_dom_mean_HT.rds"), "html") %>%
  kable_styling("striped", full_width = F, position = "center")
```

<br>

### 3.2. Estimador del promedio Sintético por domoinio: Naturaleza

El coeficiente de variación y el valor estimado por estimación sintético son adecuados para el dominio Naturaleza: "Oficial" pero para "No Oficial" no es muy confiable.

```{r sintetico_dom, echo=FALSE}
kable(readRDS("./rds/est_dom_mean_dintetico.rds"), "html") %>%
  kable_styling("striped", full_width = F, position = "center")
```

<br>

### 3.3. Estimador del promedio Razón por dominio Aux: Sociales

La variable continua con mayor correlación es el puntaje de Sociales, como se observa en la siguiente tabla. Por tanto esta variable se utiliza como auxiliar para estimar el puntaje global promedio de Ciencias Naturales por dominios: Naturaleza.

```{r corre_dom, echo=FALSE}
kable(readRDS("./rds/corre.rds"), "html") %>%
  kable_styling("striped", full_width = F, position = "center")
```

El coeficiente de variación y el valor estimado por estimación de razón son adecuados, es una estimación confiable como se muestra en la siguiente tabla.

```{r razon_dom, echo=FALSE}
kable(readRDS("./rds/est_dom_mean_razon.rds"), "html") %>%
  kable_styling("striped", full_width = F, position = "center")
```

<br>

### 3.4. Estimador del promedio Post-estratificado por dominio - Naturaleza_Estrato

Para el estimador global del promedio Post-Estratificado se utilizó la variable Naturaleza (Oficial-No Oficial( como dominio y la variable EstratoEnergia (del 1 al 6) como Post-Estrato. El coeficiente de variación y el valor estimado por estimación Post-Estratificada son adecuados, es una estimación confiable como se muestra en la siguiente tabla.

```{r estra_dom, echo=FALSE}
kable(readRDS("./rds/naturaleza_estrato_est_dom.rds"), "html") %>%
  kable_styling("striped", full_width = F, position = "center")
```

<br>

Los valores reales se observan en la siguiente tabla, se observa pocas diferencias lo cuál muestra un buen comportamiento del estimador de Post-Estratificado

```{r estra_dom_real, echo=FALSE}
kable(readRDS("./rds/real_natu_est.rds"), "html") %>%
  kable_styling("striped", full_width = F, position = "center")
```

<br>

### 3.5. Estimador del promedio GREG por dominio Aux: Matematicas

Para el estimador global del promedio GREG se utilizó la variable puntaje de Matematicas como variable auxiliar, realizando un "Diseño Muestrañ Calibrado" linealmente. 

El coeficiente de variación y el valor estimado por estimación Greg son adecuados, es una estimación confiable como se muestra en la siguiente tabla.

```{r greg_table_dom, echo=FALSE}
kable(readRDS("./rds/est_dom_greg_mean.rds"), "html") %>%
  kable_styling("striped", full_width = F, position = "center")
```
<br>

### 3.6. Estimador del promedio HBF por dominio: Municipio

Para la estimación HBF se utilizó el dominio de Municipios. La varibale dependiente es Ciencias naturales y las variables independientes son:

- Puntaje en Sociales
- Nivel Estrato Energia
- Naturaleza del Colegio (Oficial, No Oficial)

Se utiliza un número de bootstrap replicados de 200. Se obtiene una estimación para los 28 municipios observados y como se peude ver en el código del siguiente [enlace](https://github.com/jardanys/SmallAreaEstimation_SABER11) se realiza la estimación para los 1070 municipios no observados. En la siguiente tabla se muestra la estimación de todos los municipios (los primeros 6 registros) y la gráfica de todos los coeficientes de variación, mostrando unos cve confiables y todos menores a 5%.

```{r HBF_table_dom, echo=FALSE}
kable(readRDS("./rds/head_resultados_HBF.rds"), "html") %>%
  kable_styling("striped", full_width = F, position = "center")
plot(readRDS("./rds/Resultados.rds")$cve, xlab = "Municipios", ylab = "cve", main = "CVE por Municipio", col = "orange")
```
<br>

A contoinuación se muestra la estimacióm del total y el coeficiente de variación por HBF.

```{r HBF_table_dom_, echo=FALSE}
kable(readRDS("./rds/est_mean_HBF.rds"), "html") %>%
  kable_styling("striped", full_width = F, position = "center")
```
<br>

## 4. Estimador global del puntaje de Ciencias Naturales 

El valor Real global de la variable Ciencias naturales es (Este valor es una guia para determinar las estimaciones de este documento):

```{r poblacion_tot, echo=FALSE}
kable(readRDS("./rds/real_tot.rds"), "html") %>%
  kable_styling("striped", full_width = F, position = "center")
```

<br>

### 4.1. Estimador global Directo

El coeficiente de variación y el valor estimado por estimación directa (HT) son adecuados, es una estimación confiable como se muestra en la siguiente tabla.

```{r directo_tot, echo=FALSE}
kable(readRDS("./rds/Est_glo_dir_tot.rds"), "html") %>%
  kable_styling("striped", full_width = F, position = "center")
```

<br>

### 4.2. Estimador global Sintético

El coeficiente de variación y el valor estimado por estimación sintético son adecuados, es una estimación confiable como se muestra en la siguiente tabla.

```{r sintetico_tot, echo=FALSE}
kable(readRDS("./rds/est_sintetico_tot.rds"), "html") %>%
  kable_styling("striped", full_width = F, position = "center")
```

<br>

### 4.3. Estimador global Razón

La variable continua con mayor correlación es el puntaje de Sociales, como se observa en la siguiente tabla. Por tanto esta variable se utiliza como auxiliar para estimar el puntaje global promedio de Ciencias Naturales.

```{r corretot, echo=FALSE}
kable(readRDS("./rds/corre.rds"), "html") %>%
  kable_styling("striped", full_width = F, position = "center")
```

El coeficiente de variación y el valor estimado por estimación de razón son adecuados, es una estimación confiable como se muestra en la siguiente tabla.

```{r razontot, echo=FALSE}
kable(readRDS("./rds/est_razon_tot.rds"), "html") %>%
  kable_styling("striped", full_width = F, position = "center")
```

<br>

### 4.4. Estimador global Post-estratificado

Para el estimador global del promedio Post-Estratificado se utilizó la variable Naturaleza (Oficial-No Oficial( como dominio y la variable EstratoEnergia (del 1 al 6) como Post-Estrato. El coeficiente de variación y el valor estimado por estimación Post-Estratificada son adecuados, es una estimación confiable como se muestra en la siguiente tabla.

```{r estratot, echo=FALSE}
kable(readRDS("./rds/est_estra_tot.rds"), "html") %>%
  kable_styling("striped", full_width = F, position = "center")
```

<br>

### 4.5. Estimador global GREG

Para el estimador global del promedio GREG se utilizó la variable puntaje de Matematicas como variable auxiliar, realizando un "Diseño Muestrañ Calibrado" linealmente. 

El coeficiente de variación y el valor estimado por estimación Greg son adecuados, es una estimación confiable como se muestra en la siguiente tabla.

```{r greg_tabletot, echo=FALSE}
kable(readRDS("./rds/est_greg_tot.rds"), "html") %>%
  kable_styling("striped", full_width = F, position = "center")
```
<br>

### 4.6. Estimador global HBF

Para la estimación HBF se utilizó el dominio de Municipios. La varibale dependiente es Ciencias naturales y las variables independientes son:

- Puntaje en Sociales
- Nivel Estrato Energia
- Naturaleza del Colegio (Oficial, No Oficial)

Se utiliza un número de bootstrap replicados de 200. Se obtiene una estimación para los 28 municipios observados y como se peude ver en el código del siguiente [enlace](https://github.com/jardanys/SmallAreaEstimation_SABER11) se realiza la estimación para los 1070 municipios no observados. A contoinuación se muestra la estimacióm del total y el coeficiente de variación por HBF.

```{r HBF_tabletot, echo=FALSE}
kable(readRDS("./rds/est_tot_HBF.rds"), "html") %>%
  kable_styling("striped", full_width = F, position = "center")
```
<br>

## 5. Estimador del puntaje de Ciencias Naturales por Dominio: Naturaleza 

El valor Real global del promedio de la variable Ciencias naturales (Este valor es una guia para determinar las estimaciones de este documento) por dominio: Naturaleza es:

```{r real_dominiostot, echo=FALSE}
kable(readRDS("./rds/real_dominios_tot.rds"), "html") %>%
  kable_styling("striped", full_width = F, position = "center")
```

<br>

En todas las estimaciones se observa un mayor promedio en el dominio No Oficial.

<br>

### 5.1. Estimador por dominio Directo por dominio: Naturaleza

El coeficiente de variación y el valor estimado por estimación directa (HT) son adecuados para ambos dominios, es una estimación confiable como se muestra en la siguiente tabla.

```{r directo_domtot, echo=FALSE}
kable(readRDS("./rds/est_dir_toto.rds"), "html") %>%
  kable_styling("striped", full_width = F, position = "center")
```

<br>

### 5.2. Estimador Sintético por domoinio: Naturaleza

El coeficiente de variación y el valor estimado por estimación sintético son adecuados para el dominio Naturaleza: "Oficial" pero para "No Oficial" no es muy confiable.

```{r sintetico_domtot, echo=FALSE}
kable(readRDS("./rds/est_dom_tot_dintetico.rds"), "html") %>%
  kable_styling("striped", full_width = F, position = "center")
```

<br>

### 5.3. Estimador Razón por dominio Aux: Sociales

La variable continua con mayor correlación es el puntaje de Sociales, como se observa en la siguiente tabla. Por tanto esta variable se utiliza como auxiliar para estimar el puntaje global promedio de Ciencias Naturales por dominios: Naturaleza.

```{r corre_domtot, echo=FALSE}
kable(readRDS("./rds/corre.rds"), "html") %>%
  kable_styling("striped", full_width = F, position = "center")
```

El coeficiente de variación y el valor estimado por estimación de razón son adecuados, es una estimación confiable como se muestra en la siguiente tabla.

```{r razon_domtot, echo=FALSE}
kable(readRDS("./rds/est_dom_tot_razon.rds"), "html") %>%
  kable_styling("striped", full_width = F, position = "center")
```

<br>

### 5.4. Estimador Post-estratificado por dominio - Naturaleza_Estrato

Para el estimador global del promedio Post-Estratificado se utilizó la variable Naturaleza (Oficial-No Oficial( como dominio y la variable EstratoEnergia (del 1 al 6) como Post-Estrato. El coeficiente de variación y el valor estimado por estimación Post-Estratificada son adecuados, es una estimación confiable como se muestra en la siguiente tabla.

```{r estra_domtot, echo=FALSE}
kable(readRDS("./rds/naturaleza_estrato_est_tot.rds"), "html") %>%
  kable_styling("striped", full_width = F, position = "center")
```

<br>

Los valores reales se observan en la siguiente tabla, se observa pocas diferencias lo cuál muestra un buen comportamiento del estimador de Post-Estratificado

```{r estra_dom_realtot, echo=FALSE}
kable(readRDS("./rds/real_natu_est_tot.rds"), "html") %>%
  kable_styling("striped", full_width = F, position = "center")
```

<br>

### 5.5. Estimador GREG por dominio Aux: Matematicas

Para el estimador global del promedio GREG se utilizó la variable puntaje de Matematicas como variable auxiliar, realizando un "Diseño Muestrañ Calibrado" linealmente. 

El coeficiente de variación y el valor estimado por estimación Greg son adecuados, es una estimación confiable como se muestra en la siguiente tabla.

```{r greg_table_domtot, echo=FALSE}
kable(readRDS("./rds/est_dom_greg_tot.rds"), "html") %>%
  kable_styling("striped", full_width = F, position = "center")
```
<br>

### 5.6. Estimador HBF por dominio: Municipio

Para la estimación HBF se utilizó el dominio de Municipios. La varibale dependiente es Ciencias naturales y las variables independientes son:

- Puntaje en Sociales
- Nivel Estrato Energia
- Naturaleza del Colegio (Oficial, No Oficial)

Se utiliza un número de bootstrap replicados de 200. Se obtiene una estimación para los 28 municipios observados y como se peude ver en el código del siguiente [enlace](https://github.com/jardanys/SmallAreaEstimation_SABER11) se realiza la estimación para los 1070 municipios no observados. En la siguiente tabla se muestra la estimación de todos los municipios (los primeros 6 registros) y la gráfica de todos los coeficientes de variación, mostrando unos cve confiables y todos menores a 5%.

```{r HBF_table_domtot, echo=FALSE}
kable(readRDS("./rds/head_resultados_HBF_tot.rds"), "html") %>%
  kable_styling("striped", full_width = F, position = "center")
plot(readRDS("./rds/resultados_HBF_tot.rds")$cve, xlab = "Municipios", ylab = "cve", main = "CVE por Municipio", col = "orange")
```
<br>

A contoinuación se muestra la estimacióm del total y el coeficiente de variación por HBF.

```{r HBF_table_dom_tot, echo=FALSE}
kable(readRDS("./rds/est_HBF_tot.rds"), "html") %>%
  kable_styling("striped", full_width = F, position = "center")
```
<br>

## 6. Conclusiones

- Se realiaron estimaciones de la variable Ciencias Naturales por diferentes métodos, tanto para la variable global como por dominios. Para mejorar las estimaciones en la mayoria dependen de las variables auxiliares disponibles y su represtabilidad respecto a la variable de medición. 

- Se muestra como el coeficiente de variación para las estimaciones que utilizan modelamiento estadistico es más aceptable que el estimador directo. 

- El estimador HBF permite estimar en área que no se tienen datos en la muestra y el coeficiente de variación es aceptable para este estudio.

- Se observa que los métodos que utilizan modelación estadistica como el GREG y HBF tienen un mejor coeficiente de variación. 

- Todos los métodos muestran mejor cve que el estimador directo.
